【裁判字號】    96,訴,3560
【裁判日期】    970424
【裁判案由】    新式樣專利申請
【裁判全文】
臺北高等行政法院判決
                                     96年度訴字第03560號
                              .
原      告  日商．任天堂股份有限公司
代  表  人  甲○○
訴訟代理人  乙○○專利代理人.
被      告  經濟部智慧財產局
代  表  人  王美花（局長）住同上
訴訟代理人  丁○○
            丙○○
上列當事人間因新式樣專利申請事件，原告不服經濟部中華民國
96年8 月16日經訴字第09606072930 號訴願決定，提起行政訴訟
，本院判決如下：
    主  文
原告之訴駁回。
訴訟費用由原告負擔。
    事  實
一、事實概要：
    原告前於民國93年8 月17日以「電子遊樂器」向被告申請新
    式樣專利（下稱系爭案），聲明以西元2004年4 月1 日及7
    月28日在日本申請之意願第0000-000000 及意願第0000-000
    000 號專利案主張優先權，經被告編為第00000000號審查，
    於94年3 月18日以（94）智專一（三）03040 字第09420244
    480 號函復原告略以：本案申請標的並未揭露於第一優先權
    基礎案（即意願0000-000000 號專利案）圖說中，第一優先
    權主張應不予受理。原告爰於94年4 月19日申請將原新式樣
    專利申請案改為第00000000號新式樣專利之聯合新式樣專利
    申請案，並聲明以原主張之第二優先權（即意願0000-00000
    0 號專利案）主張本案優先權，經被告編為第00000000U01
    號申請案審查，於95年9 月12日以（95）智專一（三）0304
    0 字第09520748320 號專利核駁審定書為「本案應不予專利
    」之處分。原告旋於95年11月8 日申請再將第00000000U01
    號聯合新式樣專利申請案改請為獨立新式樣專利申請案。案
    經被告編為第00000000號專利案審查略以：按專利審查基準
    第1 篇程序審查及專利權管理第1-6-5 頁規定，獨立新式樣
    改請為聯合新式樣後，不得再改請為獨立新式樣，原申請案
    一經改請，若該原申請案業經實體審查，基於「事涉重複審
    查，不能使審查程序順利進行」或「禁止重複審查」之法理
    ，則不得將該改請案再改請為原申請案為由，以95年12月11
    日（95）智專一（二）15032 字第09521062730 號函為本件
    專利改請應不受理之處分（即原處分) 。原告不服，提起訴
    願，經遭駁回，遂提起行政訴訟。
二、兩造聲明：
  (一)原告聲明：
    1.原處分、原訴願決定均撤銷。
    2.命被告為准予本件第00000000U01 號聯合新式樣專利申請
      案改為獨立新式樣申請案。
    3.訴訟費用由被告負擔。
  (二)被告聲明：
    1.駁回原告之訴。
    2.訴訟費用由原告負擔。
三、兩造之爭點：系爭案是否業經實體審查，而不得再改請為獨
    立新式樣專利申請案？
  (一)原告主張之理由：
    1.被告於於94年3 月18日以（94）智專一（三）03040 字第
      09420244480 號函復指稱不予受理原申請案（第00000000
      0 號申請案）之第一優先權主張，惟該書函係依專利法第
      129 條準用第46條第1 項之但書規定通知申請人：「如有
      不服，得於本處分書送達之次日起30日內，備具訴願書正
      、副本（均含附件），並檢附本處分書影本，經由本局向
      經濟部提起訴願」，而非依專利法第129 條準用第43條第
      1 項或第46條第2 項之規定，發給申請人審定書或通知申
      請人限期申復，由此足證被告係將原申請案之優先權主張
      視為「程序」問題而依專利法第46條第1 項之但書規定辦
      理，故被告對於原申請案之優先權主張的審查自不屬「實
      體審查」。由此，系爭案再改請為獨立新式樣，並無專利
      審查基準第1 篇「程序審查（2006年版）」第1-6-5 頁第
      5 段：「‧‧‧原申請案一經改請，若該原申請案業經實
      體審查，基於『事涉重複審查，不能使審查程序順利進行
      』或『禁止重複審查』之法理，則不得將該改請案再改請
      為原申請案」之規定的適用餘地。
    2.被告於上揭書函中不受理優先權主張之理由為：「本案申
      請標的並未揭露於第一優先權基礎案圖說中」，而並未就
      實體部分（新穎性、進步性、或產業上之利用性）加以審
      查。查專利審查基準第3 篇「新式樣專利（2005年版）」
      第3-4-6 頁第1 段對於審查之實體要件係規定：「主張優
      先權時，『相同的新式樣』的判斷應以後申請案圖面所揭
      露申請專利之新式樣是否已揭露於優先權基礎案圖說之全
      部內容為基礎，‧‧‧」，被告僅指出標的未揭露於優先
      權基礎時，而未作「相同新式樣」的判斷，不符「實體要
      件」之審查要件。何況以「不予受理」逕行處分，已明顯
      只有程序審查之實。
    3.專利審查基準第3 篇「新式樣專利實體審查（2005年版）
      」第3-4-10頁中之第5 節「審查注意事項」之（3 ）係規
      定：「後申請案圖面所揭露申請專利之新式樣與其優先權
      基礎案所揭露者不同，而不認可其優先權主張時，申請人
      得補充、修正該圖面」。本件最初申請時（第00000000號
      ），被告並未遵循此項規定通知原告補充修正該圖面，而
      以「本案第一優先權主張應不予受理」逕行處分，並諭知
      原告得向經濟部提起訴願。此項處分為程序之處分。又本
      件尚有第二優先權之主張，被告對第二優先權則隻字未提
      ，顯示根本無「實體審查」之實，實質上仍停留在「程序
      審查」之階段。
    4.被告僅就原申請案之優先權主張進行審查，而尚未就原申
      請案是否具備「產業利用性」、「新穎性」、「創作性」
      、「是否非為法定不予新式樣專利之項目」等獨立新式樣
      之專利要件進行審查。縱退萬步言之，認為被告對於優先
      權主張之審查乃屬實體審查之一環，但今系爭案再改請為
      獨立新式樣時，已不再主張上述第一優先權，故無論就「
      優先權主張」、「產業利用性」、「新穎性」、「創作性
      」、或「是否非為法定不予新式樣專利之項目」之審查而
      言，系爭案再改請為獨立新式樣亦均顯無涉「事涉重複審
      查，不能使審查程序順利進行」之情事。由此，系爭案再
      改請為獨立新式樣自無專利審查基準第1 篇程序審查第1-
      6 -5頁之規定的適用餘地。
  (二)被告主張之理由：
    1.按專利審查基準第1篇程序審查及專利權管理1-6-5頁規定
      ，獨立新式樣改請為聯合新式樣後，不得再改請為獨立新
      式樣，因原申請案業經實體審查，基於禁止重複審查之法
      理，不得將該改請案再改請為原申請案。
    2.專利法第27條第4 項明定，主張優先權者，其專利要件之
      審查，以優先權日為準。另依專利審查基準第3 篇新式樣
      審體審查基準3-3-1 頁規定，是否准予新式樣專利，應審
      酌之事項包括專利法第109 條第1 項新式樣之定義、第11
      0 條產業利用性、新穎性及創作性、第111 條擬制喪失新
      穎性及第112 條法定不予新式樣專利之項目。準此，專利
      要件之審查以申請日為準，惟有主張優先權者，其專利要
      件之審查，以優先權日為準。換言之，申請案經程序審查
      ，通知文件齊備，進入實體審查後，首先必須確認者為專
      利要件之審查基準日。系爭案經審查後認為，原申請案申
      請標的並未揭露於其所主張之第1 項優先權基礎案圖說中
      ，因此，第1 項優先權主張不予認可，惟認可第2 項優先
      權主張，並以該優先權日作為審查基準日。換言之，優先
      權是否認可，屬於實體審查的一環，原告訴稱被告對系爭
      案之「原申請案」之優先權主張存有疑義，尚未進行實體
      審查，顯有誤解。
    3.原告於93年8 月17日以系爭案向被告申請新式樣專利，嗣
      於94年4 月19日將該申請案改請為第00000000號聯合新式
      樣專利，經被告審查認為，應不予專利，被告於95年9 月
      12日以（95）智專一（三）03040 字第09520748320 號函
      核駁審定在案。嗣原告又於95年11月8 日申請改請為獨立
      申請案，揆諸首揭說明，基於禁止重複審查之法理，不得
      將該改請案再改請為原申請案，故被告於95年12月11日以
      （95）智專一（二）15032 字第09521062730 號函處分，
      申請改請應不予受理，洵無違誤。
    理  由
一、被告之代表人於本件訴訟程序進行中變更為王美花，業據其
    聲明承受訴訟，核無不合，應予准許。
二、按獨立新式樣專利改為聯合新式樣專利之申請，或聯合新式
    樣專利改為獨立新式樣專利之申請，依專利法第115 條規定
    之文意觀之，固非法所不許，惟該條文所稱之獨立新式樣或
    聯合新式樣專利，應係以原申請案即為獨立新式樣或聯合新
    式樣者，始有適用之餘地。至原為獨立新式樣，但業經准予
    改請為聯合新式樣之申請或原為聯合新式樣經准予改請為獨
    立新式樣之申請者，為避免同一案件作二次審查，有礙審查
    程序之順序進行與終結，自不得再援前揭規定，回復改請為
    獨立新式樣或聯合新式樣之申請（改制前行政法院88年度判
    字第1900號判決意旨參照）。且經濟部94年5 月17日經授智
    字第09420030420 號令發布之「專利審查基準第一篇程序審
    查及專利權管理」第1-6-5 頁規定「新式樣專利部分，獨立
    新式樣改請為聯合新式樣後，不得再改請為獨立新式樣，原
    申請案一經改請，若該原申請案業經實體審查，基於『事涉
    重複審查，不能使審查程序順利進行』或『禁止重複審查』
    之法理，則不得將該改請案再改請為原申請案。」亦已明定
    原為獨立新式樣經准予改請為聯合新式樣之申請或原為聯合
    新式樣經准予改請為獨立新式樣之申請者，為避免同一案件
    重複審查，有礙審查程序之順序進行與終結，不得將該改請
    案再改請為原申請案。
三、經查，本件第00000000U01 號聯合新式樣專利案在申請改為
    獨立新式樣專利申請案之前，即係獨立之系爭第00000000號
    新式樣專利申請案，經被告審查，以94年3 月18日（94）智
    專一（三）03040 字第09420244480 號函為，第一優先權主
    張應不予受理。嗣於94年4 月19日改請聯合新式樣專利申請
    案，經被告審查，應不予專利。原告旋再申請改為獨立新式
    樣專利申請案，因前將原獨立新式樣申請案改請為聯合新式
    樣申請案（編為第00000000U01 號），於聯合新式樣程序中
    業經被告以其是否具備產業利用性、新穎性及創作性等實體
    要件進行審查，並作成應不予專利之審定處分在案。其再申
    請改為獨立新式樣專利申請案，顯致被告須就相同技術作二
    次審查，造成重複審查之不公與審查人力之虛耗，甚且倘准
    其反覆改請，亦將使審查程序無從終結，當非立法之本意。
    是以，被告原處分對改請之申請應不予受理，並無不合。
四、次查，被告於訴願及本院復主張系爭案於優先權審查時亦已
    進行實體審查云云。惟依專利審查基準第3 篇「新式樣專利
    」第3-4-6 頁第1 段規定：「主張優先權時，相同的新式樣
    的判斷應以後申請案圖面所揭露申請專利之新式樣是否已揭
    露於優先權基礎案圖說之全部內容為基礎，‧‧‧」，亦即
    審查優先權之主張是否成立時，係審查後申請案圖面所揭露
    申請專利之新式樣是否已揭露於優先權基礎案圖說，並未規
    定須就後申請案（即系爭案）是否具備「產業利用性」、「
    新穎性」、「創作性」、「是否非為法定不予新式樣專利之
    項目」等新式樣專利要件進行實體審查，而被告復未能舉證
    證明其先前審查優先權之主張是否成立時已就系爭案進行專
    利要件實體審查，故其上開主張尚難遽採。惟依上所述，系
    爭案於改請為聯合新式樣專利程序中業經被告以其是否具備
    產業利用性、新穎性及創作性等實體要件進行審查，並作成
    應不予專利之審定處分在案，被告上開審查優先權時已審查
    實體之主張固尚難憑採，惟對系爭案再申請改為獨立新式樣
    專利申請案，應不予受理之結果，並不生影響，依據訴願法
    第79條第2 項規定「原行政處分所憑理由雖屬不當，但依其
    他理由認為正當者，應以訴願為無理由。」故訴願決定以訴
    願無理由駁回，亦無不合。
五、綜上所述，系爭案前改請為聯合新式樣專利案業經被告就專
    利要件實體審查後核駁在案，被告對其復改請為獨立新式樣
    專利之申請為應不予受理之處分，核無違誤，訴願決定予以
    維持，亦無不合。原告仍執前詞，訴請撤銷原處分及訴願決
    定，命被告為准予第00000000U01 號聯合新式樣專利申請案
    改為獨立新式樣申請案，為無理由，應予駁回。
據上論結，本件原告之訴為無理由，爰依行政訴訟法第98條第1
項前段，判決如主文。
中    華    民    國    97     年     4     月   24   日
                    臺北高等行政法院第四庭
                              審判長法  官 陳國成
                                    法  官 李玉卿
                                    法  官 陳忠行
上為正本係照原本作成。
如不服本判決，應於送達後20日內，向本院提出上訴狀並表明上
訴理由，如於本判決宣示後送達前提起上訴者，應於判決送達後
20日內補提上訴理由書（須按他造人數附繕本）。
中    華    民    國    97     年     4     月   24   日
                                    書記官  陳又慈


司法院資訊處製作；財團法人民間司法改革基金會備份。
